【裁判字號】    98,消債更,474
【裁判日期】    980910
【裁判案由】    更生事件
【裁判全文】
臺灣板橋地方法院民事裁定           98年度消債更字第474號
聲  請  人  甲○○
上列當事人因消費者債務清理事件聲請更生，本院裁定如下：
    主  文
更生之聲請駁回。
聲請費用由聲請人負擔。
    理  由
一、本件聲請意旨略以：聲請人因有不能清償債務之情事，目前
    債務總金額為新臺幣（下同）1,741,215元，前於民國95年6
    月間依中華民國銀行公會會員辦理無擔保債務協商機制，與
    最大債權金融機構中國信託商業銀行股份有限公司達成協商
    ，雙方約定聲請人自95年7月起分120期，零利率，每月10日
    以17,070元依各債權銀行債權金額比例清償各項債務，直至
    全部清償為止，惟協商時聲請人原任職於三越企業股份有限
    公司，每月平均收入約為22,348元，扣除協商金額後，每月
    僅餘5,278元，已不足維持聲請人最低基本生活所需 ，此外
    協商成立後聲請人復於98年間因當初聘用契約期滿而非自願
    性失業 ，並於98年2月間開始領取勞保局失業補助金每月為
    15,840元，清償能力亦顯著下降，實無力負擔每月高達17,0
    70元之協商債務，故聲請人於長期入不敷出下，不得已毀諾
    ，由此可見，並非主觀惡意不履行協議，實因客觀上確有不
    可歸責於聲請人之事由，爰請求裁定准予更生云云。
二、按債務人對於金融機構因消費借貸、自用住宅借款、信用卡
    或現金卡契約而負債務，在聲請更生或清算前，應提出債權
    人清冊，以書面向最大債權金融機構請求協商債務清償方案
    並表明共同協商之意旨，消費者債務清理條例第 151 條第1
    項定有明文。而債務人與金融機構協商成立者，不得聲請更
    生或清算，但因不可歸責於己之事由，致履行顯有重大困難
    者，不在此限；消費者債務清理條例施行前，債務人依金融
    主管機關協調成立之中華民國銀行公會會員辦理消費金融案
    件無擔保債務協商機制與金融機構成立之協商，準用前項之
    規定，消費者債務清理條例第151 條第5 項、第6 項亦分別
    有明文可參。至於債務人聲請更生或清算不合程式或不備其
    他要件者，法院應以裁定駁回之，但其情形可以補正者，法
    院應定期間先命補正，復為同條例第8 條所明定。
三、次按前開法律規定之「但因不可歸責於己之事由，致履行顯
    有重大困難者，不在此限」，其立法意旨係基於債務清償方
    案成立後，應由債務人誠實遵守信用履行協商還款條件，惟
    於例外情形下發生情事變更，在清償期間收入或收益不如預
    期，致該方案履行困難甚或履行不能，因不可歸責於己之事
    由，始能聲請更生或清算。此規範意旨在避免債務人任意毀
    諾已成立之協商，濫用更生或清算之裁判上債務清理程序。
    蓋以債務清償方案係經當事人行使程序選擇權所為之債務清
    理契約，債務人應受該成立之協議所拘束。債務人既已與金
    融機構協商成立，如認該協商方案履行有其他不適當情形，
    自仍應再循協商途徑謀求解決。又所謂不可歸責於己之事由
    ，係指出於非己身所能控制之自然力或其他人為事由，具有
    猝然性而不能預知，非人力所能參與或所能阻止，而陷於不
    能履行承諾償還自己之債務者而言，例如：
  1.債務人於履行清償期間遭逢重大意外災害，如車禍、火災、
    或罹患重大不治之惡疾而喪失工作能力。
  2.債務人負擔家計生活之職業工作，突然非自願性失業，而可
    預見的、持續性的無法就業謀生。
  3.因遭逢不可抗力之天然災害，如地震、颱風、水災而因其損
    害甚鉅致無力清償等情事。
四、本院查：
(一)聲請人於消費者債務清理條例施行前，曾依照中華民國銀行
    公會會員辦理消費金融案件無擔保債務協商機制，與最大債
    權金融機構中國信託商業銀行股份有限公司達成協商，雙方
    約定聲請人自95年7月起分120期，零利率，每月10日以17,0
    70元依各債權銀行債權金額比例清償各項債務，直至全部清
    償為止，此有聲請人提出之協議書及無擔保債務還款計劃影
    本各一份為證，且觀諸聲請人提出之財團法人金融聯合徵信
    中心債權人清冊中「是否曾參與銀行公會債務協商」欄註記
    「Y」一節亦明 。準此，本件聲請人依上開協商機制與最大
    債權金融機構協商成立後，再向本院聲請更生，尚須符合「
    不可歸責於己之事由致履行顯有重大困難」之法定要件，方
    為適法。
(二)聲請人主張其協商時任職於三越企業股份有限公司，每月平
    均收入約為22,348元 ( 見本院卷第13頁及第100頁，民事陳
    報狀及聲請人收入證明切結書 )，扣除協商金額後，每月僅
    餘5,278元 (計算式:22,348-17,070 ＝5,278)，每月剩餘已
    不足以維持基本生活開銷，故聲請人於長期入不敷出下，不
    得已毀諾等語。然查，聲請人家庭生活支出及扶養費用負擔
    係聲請人於95年7月協商成立當時已知悉之事實 ，聲請人當
    時盱衡其經濟狀況，既仍簽署協商協議書，同意中國信託商
    業銀行之無擔保債務還款計畫，無論其資金係來自親友借貸
    、薪資或其他投資獲利，聲請人既同意與中國信託商業銀行
    協商成立，自有其籌措資金之來源。且觀諸聲請人於協商成
    立後均持續正常繳款17期，至97年6月間始毀諾等情，益徵
    當初之協商條件並無不能清償之情事，況依聲請人提出其民
    事補正陳報狀所載，聲請人自承協商前、後收入及支出並無
    變動之情況 (見本院卷第66頁)，復參酌聲請人提出其台灣
    銀行薪資轉帳帳戶存摺影本所載，顯示聲請人於97年6月至
    12月仍受領薪資轉帳金額為27,963元、25,359元、24,631元
    、30,611元、31,963元、28,219元、24,267元，七個月平均
    薪資為27,573元（計算式：(27,963+25,359+24,631+30,
     611 +31,693+28,219+24,2670)÷7=27,573），見本院卷第
    73至75頁），可知，聲請人毀諾時之清償能力較協商時顯著
    增加等情，自難認聲請人已舉證證明其於協商成立後，有何
    經濟狀況重大變更，或有何不可歸責於聲請人之事由，致履
    行協商顯有重大困難。
(三)另聲請人主張97年底因當初聘用契約期滿而非自願性失業，
    並於98年2月間開始領取勞保局失業補助金每月為15,840 元
    ，清償能力亦顯著下降，實無力負擔每月高達17,070元之協
    商債務，故聲請人有不能繼續清償之情形等語。惟查，本案
    情形 ，聲請人前於97年7月間毀諾，此有中國信託商業銀行
    陳報狀附卷可按 (見本院卷第94頁 )，嗣於97年底因當初聘
    用契約期滿而非自願性失業 ，並於98年2月間開始領取勞保
    局失業補助金每月為15,840元，致其清償能力亦顯著下降，
    從而，聲請人毀諾在先，而非自願性失業在後，尚難認兩者
    間有何直接因果關係，聲請人據此主張有不能繼續清償之事
    由，難以採信。況如前述，聲請人於協商成立後均持續正常
    繳款17期，至97年6月間始毀諾等情 ，益徵當初之協商條件
    並無不能清償之情事，職是，該當初協商方案成立之債務清
    償期數及利率，是經債務人衡量目前自身經濟狀況後同意並
    簽署生效，顯為當事人選擇並採為清償之方式所為之債務清
    理契約，債務人即應受該協議所拘束，足見債務人尚無不能
    清償或不能清償之虞。
(四)末按，債務人依消債條例向法院聲請更生或清算，應認係債
    務清理之最後手段，蓋經法院裁定開始更生或清算程序後，
    債務人之生活、身分資格、工作權利等或均將受有限制。又
    該條例所定之債務清理程序採雙軌制設計，分為重建型之更
    生程序及清算型之清算程序，其立法目的在使有不能清償或
    有不能清償之虞的消費者，得依其自身負債與清償能力之不
    同情況，選擇不同程序清理其債務，以調整其與債權人及其
    他利害關係人之權利義務關係，保障債權人之公平受償，謀
    求消費者經濟生活之更生及社會經濟之健全發展。上開規定
    之立法目的，在兼顧債權人、債務人雙方之利益，使陷於經
    濟上困境之消費者得以清理債務，利用此兩種不同程序妥適
    調整債務人與債權人及其他利害關係人間之權利義務關係，
    保障債權人獲得公平受償，並謀求消費者經濟生活之更生機
    會。申言之，更生之目的在使全體債權人獲得公平之受償，
    並使債務人在經濟上得有更生之機會，防止社會經濟發生混
    亂。上開制度並非在使債務人恣意消費所造成之債務，轉嫁
    予債權人負擔；質言之，法律所設債務人免責之制度，應在
    鼓勵勤勞誠實之債務人，而非縱容投機不誠實之債務人奢侈
    浪費，倘債務人於聲請更生或清算前之相當期間內，利用信
    用金融之機會，恣意為非屬通常生活所需之鉅額消費或作奢
    侈性、浪費性之消費，而不在意日後履行返還之能力，反而
    算計消債條例中之免責制度，濫用更生或清算程序以規避其
    應負擔之償還責任，自與前開立法本旨有違。本案依據債權
    人中國信託商業銀行向本院陳報聲請人使用信用卡消費明細
    之結果，聲請人於申請協商前之93年8月5日持該行信用卡於
    「瑪迪芙香精油專賣店」刷卡消費39,199元 (見本院卷第14
    1頁)、94年1月11日持該行信用卡於「桑迪精品名店 」刷卡
    消費5,000元 (見本院卷第146頁 )等情，有該行陳報狀、信
    用卡消費明細等附卷可憑 (見本院卷第94頁 )，足認聲請人
    上開消費支出均已超出日常必須性之開支，故聲請人之負債
    原因應與其恣意消費之情形有關，聲請人恣意為非屬通常生
    活所需之鉅額消費或作奢侈性、浪費性之消費，而不在意日
    後履行返還償債之能力，自與前開立法本旨有違，於法不合
    。
五、綜上所陳，聲請人既無不可歸責於己致履行顯有重大困難之
    事由，而向本院聲請更生，應屬聲請更生之要件不備，且該
    欠缺又屬無從補正，依首揭條文之意旨，自應駁回其更生之
    聲請，爰裁定如主文。
中    華    民    國    98    年    9    月    10    日
                  民事第三庭  法  官    徐玉玲
上為正本係照原本作成
如不服本裁定，應於裁定送達後10日內，以書狀向本院提出抗告
，並繳納抗告費新臺幣1千元
中    華    民    國    98    年    9    月    11    日
                              書記官    陳靜怡


司法院資訊處製作；財團法人民間司法改革基金會備份。
